【裁判字號】    90,台上,412
【裁判日期】    900315
【裁判案由】    返還贈與物
【裁判全文】
最高法院民事判決                                  九十年度台上字第四一二號
    上  訴  人  乙○○
    訴訟代理人  吳正順律師
    被 上訴 人  甲○○
右當事人間請求返還贈與物事件，上訴人對於中華民國八十九年十二月十九日台灣高
等法院第二審更審判決（八十九年度上更(三)字第一八七號），提起上訴，本院判決如
左：
    主  文
原判決廢棄，發回台灣高等法院。
    理  由
本件上訴人主張：伊因於民國八十二年三月三十日與被上訴人訂定婚約，乃出資於同
年二月二十一日以被上訴人名義購買坐落台中市○○區○○段二二九九地號土地應有
部分一萬分之五十二，與其上門牌為台中市○○路二五三巷四十七號十二樓之二房屋
所有權全部及同巷三十一號地下二層房屋應有部分一萬分之一○一（下稱系爭房地）
贈與被上訴人。嗣於八十三年五月間，兩造同意以伊分別給付被上訴人及其父郭奇峰
依次新台幣（下同）五百萬元及一百萬元，被上訴人將系爭房地返還伊為條件，合意
解除婚約，伊並如數開立支票給付被上訴人。詎被上訴人於收受上述金額後，竟拒不
將系爭房地返還，依民法第九百七十九條之一規定，伊自得請求被上訴人返還系爭房
地等情。求為命被上訴人將系爭房地所有權移轉登記與伊之判決（未繫屬本院者，不
予贅敘）。
被上訴人則以：系爭房地係伊所購，非上訴人因訂婚所為之贈與，且兩造婚約亦未合
意解除，上訴人給付伊支票係償還伊及伊父之借款債務等語，資為抗辯。
原審維持第一審所為上訴人敗訴之判決，駁回其上訴，係以：依上訴人於八十三年五
月十日致被上訴人函記載：「事實上彼此往來帳只有約二至三百萬元間，妳說帳目放
置於妳的舊公司，既然妳在電話中都說不夠，那五百萬就夠了吧！其餘就照妳所說當
做解除婚約及妳所說的贍養費好了」等語，已明確提及「解除婚約」及「贍養費」等
事，綜觀前後文並依解釋意思表示應探求當事人真意之原則，上訴人係以給付被上訴
人五百萬元及其父一百萬元作為與被上訴人解除婚約之條件。而上訴人確已簽發五百
萬元及一百萬元之支票二紙交被上訴人如數兌領完畢，為被上訴人所不爭，可見兩造
之婚約顯已合意解除。至上訴人主張購買系爭房地之金額及稅款係其支付之事實，業
據提出支出明細表、支票等件為證，並經證人錢佩玲證述屬實，堪信為真實。又依上
訴人之母親黃林申證稱：買系爭房地時，上訴人即有說訂婚後，房子要給被上訴人，
他們訂婚前即有說要房子給被上訴人等語，參之系爭房地係於兩造訂婚前之八十二年
二月二十一日簽約，在八十二年三月三十日訂婚後，分別於同年四月二十九日、五月
十三日完成過戶交屋手續，由整個購買之時程及房地價款均由上訴人所支付等情節以
觀，足證上訴人購買系爭房地係作為與被上訴人訂婚之贈與。再者，系爭房地，係以
被上訴人為買受人與出賣人訂立買賣契約，並由出賣人將房地所有權移轉登記與被上
訴人，亦經證人錢佩玲證述明確，並有收據、通知書、統一發票、購屋臨時證明書等
件在卷可稽。參以上訴人於八十三年六月十日以被上訴人欠其債務為由聲請假扣押之
書狀上記載：「因訂婚而為贈與者，婚約無效、解除或撤銷時，當事人之一方，得請
求他方返還贈與物，……，其自得請求債務人（即被上訴人）返還受贈之一千四百八
十七萬元」等語，被上訴人復自承系爭房地購屋價款係上訴人所贈與屬實，顯見上訴
人所贈與被上訴人者，係購買系爭房地之價款，而非系爭房地。綜上所述，上訴人於
兩造婚約解除後，依民法第九百七十九條之一之規定，請求被上訴人將系爭房地所有
權移轉登記與上訴人，洵非正當，不應准許等詞，為其判斷之基礎。
查原審一方面謂：上訴人購買系爭房地係作為與被上訴人訂婚之贈與云云，似認上訴
人係購買系爭房地贈與被上訴人。一方面又謂：上訴人所贈與被上訴人者，係購買系
爭房地之價款，而非系爭房地等語。理由殊有矛盾，難謂無判決理由矛盾之違法。上
訴論旨，指摘原判決不當，求予廢棄，非無理由。
據上論結，本件上訴為有理由，依民事訴訟法第四百七十七條第一項、第四百七十八
條第一項，判決如主文。
中      華      民      國     九十     年      三      月     十五     日
                              最高法院民事第三庭
                                  審判長法官  林  奇  福
                                        法官  陳  國  禎
                                        法官  李  彥  文
                                        法官  陳  重  瑜
                                        法官  鄭  玉  山
      右正本證明與原本無異
                                              書  記  官
中      華      民      國     九十     年      三      月    二十九    日


司法院資訊處製作；財團法人民間司法改革基金會備份。
